【裁判字號】    94,上更(一),46
【裁判日期】    950418
【裁判案由】    塗銷土地所有權移轉登記
【裁判全文】
臺灣高等法院臺中分院民事判決        94年度上更(一)字第46號
    上  訴  人  庚○○
                壬○○
                丙  ○
                          4樓.
                子○○
                戊○○
    兼上列五人共同
    訴訟代理人  癸○○  住高雄.
    被 上訴 人  辛○○  住台北市○○路377巷18之1號3樓
                乙  ○  住台中.
                己○○  住南投.
                甲○○  設南投.
    上  一  人
    法定代理人  丁○○  住同上.
    訴訟代理人  丑○○  住南投.
    上列四人共同
    訴訟代理人  寅○○  住南投.
上列當事人間請求塗銷土地所有權移轉登記事件，上訴人對於中
華民國93年11月18日臺灣南投地方法院第一審判決（93年度訴字
第291號），提起上訴後為訴之追加，關此追加之訴部分（前經
本院前審裁定駁回，嗣經最高法院廢棄發回），本院於95年4月4
日言詞辯論終結，茲判決如下：
    主      文
上訴人追加之訴駁回。
追加訴訟費用由上訴人負擔。
    事實及理由
一、按在第二審為訴之變更或追加，非經他造同意，不得為之。
    但民事訴訟法第255條第1項第2款至第6款情形，不在此限。
    又請求之基礎事實同一者，縱於訴狀送達後，原告仍得將原
    訴變更或追加他訴，無須得被告同意，此觀民事訴訟法第
    446條第1項、第255條第1項第2款規定自明。原告於第二審
    為訴之追加，茍其請求之基礎事實同一者，即非法所不許。
    所謂請求之基礎事實同一，係指變更或追加之訴與原訴之原
    因事實有其共同性，各請求之主張在社會生活上可認為共通
    性或關連性，而就原請求之訴訟及證據資料，在審理時於相
    當程度範圍內具有同一性或一體性，得加以利用，俾先後兩
    請求在同一程序得加以解決，避免重複審理，進而為統一解
    決紛爭，符合訴訟經濟者，即屬之。本件上訴人在原審（第
    一審）主張：坐落南投縣竹山鎮○○段580地號土地原為上
    訴人6人及被上訴人己○○、乙○、辛○○等3人因繼承而取
    得，應有部分各9分之1。被上訴人甲○○因其廟宇在921地
    震時震毀，被上訴人己○○、乙○及辛○○，未通知伊是否
    願優先購買系爭土地情形下，即出售其等系爭土地應有部分
    共3分之1予被上訴人甲○○，並於民國91年12月30日偽造伊
    已放棄優先購買系爭土地之切結書，向南投縣竹山地政事務
    所申請移轉應有部分3分之1所有權登記，於92年1月14日以
    買賣為原因，完成移轉登記。被上訴人共同侵害伊優先購買
    系爭土地之權利，依民法第213條規定，應負回復原狀義務
    。又被上訴人間買賣系爭土地之契約，係指定買賣共有土地
    特定部分，買賣過程亦違反誠信原則，其法律行為應無效。
    因而求為判決塗銷被上訴人間於92年1月14日以買賣為原因
    所為移轉登記。嗣於本院前審（第二審）主張被上訴人通謀
    侵奪伊之法定權利（即優先承買權），偽造伊放棄優先承買
    權切結書，追加依民法第244條第2項規定，請求撤銷被上訴
    人侵害上訴人權利之行為，並塗銷系爭土地前揭所有權移轉
    登記。是以，其同係主張被上訴人侵害其優先承買權及偽造
    其放棄優先承買權切結書，亦同係請求被上訴人塗銷系爭土
    地所有移轉登記。則其兩所請求之主張事實，同為侵害上訴
    人之優先承買權利，在證據資料之利用上亦有其一體性及共
    通性，且同時係請求被上訴人塗銷系爭土地所有權移轉登記
    ，是其請求之基礎事實同一，依上說明，上訴人所為訴之追
    加，於法應無不合，毋庸被上訴人同意，應予准許。而本件
    上訴人關於原訴請求部分，經本院前審判決上訴人敗訴後，
    業經最高法院判決駁回其上訴，已告確定，是本件僅就上訴
    人追加之訴部分為裁判，先予說明。
二、上訴人於本院前審追加主張：
    1.查土地法第34條之1第4項規定：他共有人得以同一價格共
      同或單獨優先承購，依此規定上訴人等對於被上訴人己○
      ○、乙○、辛○○等三人，即存在一個優先訂約之債權存
      在，而被上訴人己○○、乙○、辛○○等三人與甲○○就
      系爭土地所簽訂之應有部分之買賣契約為一債權行為，與
      事後移轉持分之物權行為，二者皆屬法律行為。而此法律
      行為已侵害上訴人基於土地法第34條之1之優先承買權，
      並且前開侵權行為是被上訴人己○○、乙○、辛○○以取
      得土地價金為目的，而甲○○則以取得系爭土地持分所有
      權為目的，二者皆是以財產權的目的。且被上訴人己○○
      、乙○、辛○○明知上訴人有優先權，在未經上訴人拋棄
      之前，即與甲○○簽定買賣契約，而甲○○在收到上訴人
      存證信函表明優先權存在之後，仍持己意與被上訴人己○
      ○、乙○、辛○○簽約，可見被上訴人等，對於前開法律
      行為侵害上訴人優先權明知並有意使其發生，其故意至為
      顯然，其等之行為實已該當侵害上訴人優先權，上訴人自
      得追加依民法第244條第2項撤銷被上訴人間上開債權及物
      權之侵害行為。
    2.被上訴人辛○○等三人於91年12月20日與被上訴人甲○○
      簽訂買賣契約，並於同年12月30日向竹山地政事務所辦理
      所有權移轉，就此侵害原告優先權之行為，上訴人已於92
      年9月提起撤銷之訴並未逾越一年除斥期間。上訴人既已
      合法起訴行使撤銷權，則被上訴人辛○○等三人與甲○○
      間就系爭土地之債權及物權行為，既告消滅，雖上訴人嗣
      撤回該訴，並另在本院94年度上字第28號請求塗銷土地所
      有權移轉登記事件，以追加方式追加起訴，然就此撤銷權
      之訴除斥期間之計算，自當以上訴人最初起訴之時開始計
      算。
    3.綜上，乃聲明求為判決：(1)被上訴人辛○○、乙○、己○
      ○與甲○○間於民國91年12月30日就坐落南投縣竹山鎮○
      ○段580地號土地應有部分三分之一所為買賣債權行為及
      物權行為應予撤銷。(2)被上訴人辛○○、乙○、己○○與
      甲○○應將前項土地於民國92年1月14日在南投縣竹山地
      政事務所所為之所有權移轉登記予以塗銷。(3)訴訟費由被
      上訴人負擔。
三、被上訴人則以：按對於民法第244條第2項之詐害行為，行使
    撤銷權「必先證明自己之權利係因該項行為受損害而後可，
    否則無撤銷權行使可言」，最高法院48年度台上字第338號
    著有判例。上訴人「受損害」既未舉證「證明」，自不得依
    民法第244條第2項規定，請求塗銷被上訴人已依法所為之所
    有權登記。又內政部92年7月31日修正頒布土地法第34條之1
    執行要點第10項第(五)款規定：「本條項規定之優先購買權係
    債權性質，如出售人違反此項義務，將其應有部分之土地所
    有權出售與他人，並已為土地權利變更登記時，他共有人如
    認為受有損害，得依法向該共有人請求損害賠償。」是以，
    上訴人依民法第244條第2項規定，請求塗銷所有權移轉登記
    ，依法無據。再者，「民法第244條第2項之撤銷權，自債權
    人知有撤銷原因時，一年間不行而消滅」，民法第245條定
    有明文。上訴人明知被上訴人於92年1月14日已辦畢所有權
    移轉登記，卻遲至93年5月26日提起本件訴訟，已逾一年之
    除斥期間，其此追加之訴，顯亦無理由，應予駁回等語，資
    為抗辯。
四、查上訴人主張系爭坐落南投縣竹山鎮○○段580地號土地原
    為上訴人六人及被上訴人己○○、乙○、辛○○等三人因繼
    承而共有，應有部分各九分之一；被上訴人甲○○於91年12
    月30日以總價5,680,950元向己○○、辛○○、乙○購買其
    等系爭土地應有部分共三分之一，並於92年1月14日以買賣
    為原因完成移轉登記等情，為被上訴人所不爭執，復有上訴
    人提出之系爭土地登記謄本影本一件為證，堪信為真實。茲
    兩造所爭執者乃，被上訴人間上開共有土地應有部分之買賣
    ，被上訴人未通知共有人之上訴人是否優先購買，即逕行完
    成所有權移轉登記，是否構成民法第244條第2項之詐害行為
    ，上訴人得否依該法條行使撤銷權。分述如下：
    1.按共有人出賣其應有部分時，他共有人得以同一價格共同
      或單獨優先承購，土地法第34條之1第4項固定有明文。惟
      該條項所定之優先承購權，係指他共有人於共有人出賣共
      有土地或建築改良物時，對於該共有人有請求以同樣條件
      訂立買賣契約之權而言。又該優先購買權之行使，須以共
      有人有效出賣其應有部分與第三人為基礎，如共有人與第
      三人間之出賣行為尚未發生，亦即尚不存在，則所謂優先
      購買權即無從發生（最高法院65年台上字第853、2113號
      判例意旨參照）。次按債權人得依民法第244條規定行使
      撤銷權者，以其債權於債務人為詐害行為時業已存在為限
      ，若債務人為詐害行為時，其債權尚未發生，自不許其時
      尚非債權人之人，於嗣後取得債權時，溯及的行使撤銷權
      （最高法院62年台上字第2609號判例參照）。查本件上訴
      人主張被上訴人侵害其優先購買權，惟在被上訴人己○○
      等三人與被上訴人甲○○於91年12月30日正式訂立買賣契
      約以前，上訴人之優先購買權既尚未發生，即非債權人之
      人，依上說明，自無從由上訴人於嗣後取得該優先購買權
      時，溯及的行使其撤銷被上訴人間上開於91年11月30日訂
      立買賣契約之債權行為。從而，上訴人關於訴請撤銷被上
      訴人間此部分詐害之債權行為之訴，顯非正當，應予駁回
      。
    2.其次關於訴請撤銷該92年1月14日所為買賣所有權移轉登
      記之物權行為部分，查被上訴人間於91年11月30日訂立上
      開買賣契約時，上訴人取得優先購買權，此優先購買權，
      依目前實務上之見解，屬於債權性質（最高法院66年台上
      字第1530號、68年台上字第3141號判例意旨參照），是以
      被上訴人未通知上訴人是否優先購買，即逕行辦理所有權
      移轉登記，上訴人主張被上訴人間此移轉所有權登記之物
      權行為為詐害行為，應屬可取。惟按，民法第244條第2之
      撤銷權，依同法第245條之規定，自債權人知有撤銷原因
      時起，一年間不行使而消滅。被上訴人抗辯上訴人明知被
      上訴人間系爭買賣已於92年1月14日辦畢所有權移轉登記
      ，卻遲至93年5月26日始提起本追加之訴，已逾一年之除
      斥期間云云；上訴人對此未爭執，惟稱伊曾於92年9月間
      已提起撤銷之訴，並未逾一年除斥期間，雖嗣經撤回，再
      以追加方式提起本件追加之訴，然此撤銷權之除斥期間，
      自當以伊最初起訴之時開始計算云云。然按，訴經撤銷回
      者，視同未起訴，民事訴訟法第263條第1項定有明文，是
      以上訴人縱於92年9月間曾提起撤銷之訴，然既已撤回其
      訴，依上開規定，應視同未起訴，上訴人主張此撤銷權行
      使之除斥期間應自其92年9月時起算，自非可取。從而，
      被上訴人抗辯上訴人提起本件撤銷之訴已逾一年之除斥期
      間，自屬可信。是以，本部分上訴人撤銷之訴，亦應認為
      非正當有據，予以駁回。
五、綜上所述，上訴人訴請撤銷被上訴人間系爭土地應有部分買
    賣之債權行為及物權行為，並非正當有據，不能准許，其進
    而訴請塗銷系爭土地之所有權移轉登記，亦失依據。應認上
    訴人本件追加之訴均無理由，予以駁回。
六、本件依前述理由，應為上訴人不利之判斷。兩造其餘攻擊、
    防禦方法或舉證，已於判決之結果不生影響，不另一一論列
    ，併此明。
據上論結，本件上訴人追加之訴為無理由。應依民事訴訟法第78
條、第85條第1項前段，判決如主文。
中    華    民    國    95    年    4     月    18    日
                      民事第五庭審判長法  官  陳滿賢
                                      法  官  古金男
                                      法  官  朱  樑
以上正本係照原本作成。
如對本判決上訴，須於收受判決送達後20日內向本院提出上訴書
狀，其未表明上訴理由者，應於提出上訴後20日內向本院提出上
訴理由書 (須按他造人數附具繕本)。上訴時應提出委任律師為
訴訟代理人之委任狀。具有民事訴訟法第466條之1第1項但書或
第2項之情形為訴訟代理人者，另應附具律師及格證書及釋明委
任人與受任人有該條項所定關係之釋明文書影本。
                                      書記官  林水濱
中    華    民    國    95    年    4     月    19    日
                                                      Ｖ


司法院資訊處製作；財團法人民間司法改革基金會備份。
